ACORDAO-COMPLETO-2297609

ACÓRDÃO 758/2020 ATA 10/2020 - PLENÁRIO

VISTOS, relatados e discutidos estes recursos de reconsideração interpostos por Cairo Alberto de Freitas, Proforma Speciality S.A. (nova denominação da Prodiet Farmacêutica Ltda.) e Hospfar Indústria e Comércio de Produtos Hospitalares Ltda., contra o Acórdão 1029/2015-TCU-Plenário, parcialmente reformado pelo Acórdão 818/2017-TCU-Plenário.
ACORDAM os Ministros do Tribunal de Contas da União, reunidos em sessão do Plenário, ante as razões expostas pelo Relator e com fundamento nos artigos 32, inciso I, e 33 da Lei 8.443/1992, em:
9.1. conhecer dos recursos de reconsideração, para, no mérito, negar-lhes provimento; 
9.2. dar ciência desta deliberação às recorrentes, à Procuradoria da República no Estado de Goiás, ao Ministério Público do Estado de Goiás, ao Tribunal de Contas do Estado de Goiás e à Secretaria de Estado de Saúde de Goiás.

Recurso de reconsideração interposto contra acórdão que julgou irregulares as contas dos recorrentes e condenou-os ao pagamento de débito em razão de pagamentos irregulares em contratos firmados para aquisição de medicamentos de alto custo, com recursos federais, transferidos ao ente federativo por meio do Sistema Único de Saúde (SUS).

Secretaria de Estado da Saúde de Goiás.

3. Interessados/Responsáveis/Recorrentes:
3.1. Interessado: Fundo Estadual de Saúde de Goiás (00.544.963/0001-56)
3.2. Responsáveis: Antônio Durval de Oliveira Borges (XXX.347.401-XX); Cairo Alberto de Freitas (XXX.542.981-XX); Fernando Passos Cupertino de Barros (XXX.630.601-XX); Hospfar Industria e Comercio de Produtos Hospitalares S.A. (26.921.908/0001-21); Ml Operações Logísticas Ltda.,em Recuperação Judicial (03.553.585/0001-65); Profarma Specialty S.A. (81.887.838/0001-40)
3.3. Recorrentes: Profarma Specialty S.A. (81.887.838/0001-40); Cairo Alberto de Freitas (XXX.542.981-XX); Hospfar Industria e Comercio de Produtos Hospitalares S.A. (26.921.908/0001-21).

13.1. Ministros presentes: José Mucio Monteiro (Presidente), Walton Alencar Rodrigues (Relator), Benjamin Zymler, Augusto Nardes, Aroldo Cedraz, Raimundo Carreiro, Ana Arraes, Bruno Dantas e Vital do Rêgo.
13.2. Ministros-Substitutos presentes: Augusto Sherman Cavalcanti, Marcos Bemquerer Costa, André Luís de Carvalho e Weder de Oliveira.

ACORDAO-COMPLETO-2412725

Acórdão 1415/2020 - Plenário

ACORDAO-COMPLETO-2457459

Acórdão de Relação 381/2021 - Plenário

Acórdão de Relação

WALTON ALENCAR RODRIGUES

Ministro-Substituto Augusto Sherman Cavalcanti.

Transcrevo, com ajustes de forma, instrução cuja proposta foi acolhida pelo escalão dirigente da Secretaria de Recursos e pelo Ministério Público junto ao TCU (peças 214 a 217) :
INTRODUÇÃO
Trata-se de recursos de reconsideração (peças 124, 161 e 194) interpostos por Cairo Alberto de Freitas, Proforma Speciality S.A. (nova denominação da Prodiet Farmacêutica Ltda.) , e Hospfar Indústria e Comércio de Produtos Hospitalares Ltda., contra o Acórdão 1029/2015-TCU-Plenário (peça 114) , relator Exmo. Ministro Augusto Sherman Cavalcanti, que julgou irregulares as contas dos responsáveis, condenando-os ao pagamento do débito apurado bem como de multa proporcional. A pena de multa foi afastada pelo Acórdão 818/2017-TCU-Plenário (peça 136) que acolheu os embargos declaratórios opostos pela empresa Hospfar.
1.1. A deliberação recorrida apresenta o seguinte teor:
VISTOS, relatados e discutidos estes autos de tomada de contas especial, instaurada pela Secretaria da Saúde do Estado de Goiás - SES/GO, a partir de determinação contida no item 9.2.3 do Acórdão 45/2008-TCU-Plenário, em razão de indícios de irregularidades na aquisição de medicamentos pela SES/GO por meio do Pregão 224/2005, destinado à contratação de empresa especializada no fornecimento dos medicamentos para o atendimento à Central de Medicamentos de Alto Custo Juarez Barbosa,
ACORDAM os Ministros do Tribunal de Contas da União, reunidos em sessão do Plenário, em:
9.1. julgar irregulares as contas dos responsáveis Srs. Fernando Passos Cupertino de Barros e Cairo Alberto de Freitas, exSecretários de Estado da Saúde, Antônio Durval de Oliveira Borges, exSuperintendente de Administração e Finanças de Goiás, Hospfar Indústria e Comércio de Produtos Hospitalares Ltda. e Prodiet Farmacêutica S.A., com fundamento nos arts. 1º, inciso I, 16, inciso III, alíneas "b" e "c", § 2°, da Lei 8.443/1992, c/c os arts. 19 e 23 da mesma lei, e com os arts. 1º, inciso I, 209, incisos II e III, e § 5º, 210 e 214, inciso III, do Regimento Interno/TCU;
9.2. condenar solidariamente os responsáveis a seguir arrolados ao pagamento das quantias abaixo especificadas, com a fixação do prazo de quinze dias, a contar das notificações, para que comprovem, perante este Tribunal (art. 214, inciso III, alínea "a", do Regimento Interno/TCU) , o recolhimento das dívidas aos cofres do Fundo Nacional de Saúde, atualizadas monetariamente e acrescidas dos juros de mora, calculados a partir das datas indicadas até a data dos efetivos recolhimentos, na forma prevista na legislação em vigor:
9.2.1. responsáveis solidários: Fernando Passos Cupertino de Barros e Prodiet Farmacêutica S.A.:
	Nota Fiscal
	Valor (R$) 
	Data

	251113
	8.445,60
	29/3/2006

	254129
	3.519,00
	9/5/2006

	255818
	2.580,60
	9/5/2006

9.2.2. responsáveis solidários: Cairo Alberto de Freitas e Prodiet Farmacêutica S.A.:
	Nota Fiscal
	Valor (R$) 
	Data

	265346
	703,80
	31/7/2006

	265486
	1.69850
	31/7/2006

	263538
	1.173,00
	31/7/2006

	266343
	1.351,29
	31/7/2006

9.2.3. responsáveis solidários: Cairo Alberto de Freitas, Antônio Durval de Oliveira Borges e Prodiet Farmacêutica S.A.:
	Nota Fiscal
	Valor (R$) 
	Data

	269345
	1.173,00
	1/9/2006

	267777
	1.173,00
	1/9/2006

	270528
	2.346,00
	1/9/2006

	271860
	2.346,00
	1/9/2006

	273508
	2.346,00
	5/12/2006

	276707
	4.926,60
	5/12/2006

	275665
	3.519,00
	5/12/2006

	281962
	7.272,60
	5/12/2006

	281963
	4.926,60
	5/12/2006

9.2.4. responsáveis solidários: Cairo Alberto de Freitas, Antônio Durval de Oliveira Borges e Hospfar Indústria e Comércio de Produtos Hospitalares Ltda.:
	Nota Fiscal
	Valor (R$) 
	Data

	099734
	5.509,85
	     21/2/2007

	099925
	2.921,08
	     21/2/2007

	099563
	15.993,27
	     21/2/2007

	099060
	20.843,54
	     21/11/2007

	102775
	11.960,18
	     21/2/2007

	101464
	13.763,52
	21/2/2007

	104142
	4.323,20
	21/2/2007

	106046
	29.560,72
	21/2/2007

	109849
	19.303,55
	21/2/2007

	110056
	4.732,14
	21/2/2007

	111429
	4.907,41
	21/2/2007

	110783
	12.006,54
	21/2/2007

	112253
	1.145,42
	21/2/2007

	115408
	17.918,54
	21/2/2007

	115376
	4.381,61
	21/2/2007

	117551
	40.859,66
	21/2/2007

	117552
	11.693,35
	21/2/2007

	116915
	1.402,32
	21/2/2007

9.3. aplicar aos responsáveis Fernando Passos Cupertino de Barros, Prodiet Farmacêutica S.A. e Hospfar Indústria e Comércio de Produtos Hospitalares Ltda., a multa prevista no art. 57 da Lei 8.443/1992, c/c o art. 267 do Regimento Interno, nos valores individuais de R$ 3.000,00 (três mil reais) , R$ 7.000,00 (sete mil reais) e R$ 25.000,00 (vinte e cinco mil reais) , respectivamente, fixando-lhes o prazo de quinze dias, a contar da notificação, para que comprovem, perante este Tribunal (art. 214, inciso III, alínea "a", do Regimento Interno) , o recolhimento das dívidas ao Tesouro Nacional, atualizadas monetariamente desde a data deste acórdão até a dos efetivos recolhimentos, se forem pagas após o vencimento, na forma da legislação em vigor;
9.4. autorizar, desde logo, nos termos do art. 28, inciso II, da Lei 8.443/1992, a cobrança judicial das dívidas, caso não atendidas as notificações;
9.5. determinar à Secretaria de Estado de Saúde de Goiás que, no prazo de sessenta dias, contados da ciência deste acórdão, providencie a instauração e remessa a este Tribunal de novos processos de tomada de contas especial relativos aos pagamentos porventura efetuados por conta dos fornecimentos licitados mediante o Pregão 224/2005 - SES/GO com recursos federais após a instauração desta TCE por essa unidade, sendo um processo para cada empresa contratada no referido pregão, em cujos fornecimentos se verifique a não desoneração do ICMS nas propostas apresentadas pelos licitantes, uma vez que:
9.5.1. o dano apurado neste processo de tomada de contas especial levou em consideração apenas as notas fiscais pagas por ocasião do fechamento do Relatório Conclusivo 001/2010 da comissão instauradora de TCE e, portanto, apenas a parte das notas fiscais emitidas pela empresa Hospfar, Indústria e Comércio de Produtos Hospitalares, Prodiet Farmacêutica S.A. e Milênio Distribuidora de Produtos Farmacológicos e Hospitalares Ltda.;
9.5.2. há, no referido Relatório Conclusivo 001/2010, informação da existência de um dano potencial que poderia se concretizar com a realização de pagamentos integrais às empresas, em face da emissão de notas fiscais e de suas propostas, consideradas por essas como já tendo sido desoneradas do ICMS;
9.6 determinar à Secex/GO que:
9.6.1. como subsídio ao atendimento da determinação constante do subitem 9.5 retro, encaminhe à Secretaria de Estado da Saúde de Goiás cópia integral deste processo em meio eletrônico, juntamente com cópia do inteiro teor deste acórdão;
9.6.2. monitore o cumprimento, pelo órgão estadual, da determinação proferida por este Tribunal e, tão logo receba o processo de tomada de contas especial assim constituído, realize a citação dos responsáveis nele identificados;
9.7. encaminhar cópia dos elementos pertinentes à Procuradoria da República no Estado de Goiás, para ajuizamento das ações civis e penais que entender pertinentes, tendo em vista o disposto no art. 16, § 3º, da Lei 8.443/1992; e
9.8. dar ciência do inteiro teor deste acórdão ao Tribunal de Contas do Estado de Goiás e ao Ministério Público daquele estado, por intermédio de sua 4ª Promotoria de Justiça, para que adote as medidas que entender pertinentes, tendo em vista a utilização de recursos estaduais na compra de medicamentos de que trata o Pregão 224/2005 - SES/GO.
HISTÓRICO
Trata-se de tomada de conta especial instaurada pela Secretaria de Estado da Saúde de Goiás - SES/GO, em cumprimento às disposições do Acórdão 45/2008-TCU-Plenário (subitem 9.2.3, relator Exmo. Ministro Raimundo Carreiro) , do Acórdão 1789/2010-TCU-Segunda Câmara (subitem 1.6.1, relator Exmo. Ministro Augusto Sherman) e do Acórdão 2770/2011-TCU-Segunda Câmara (relator Exmo. Ministro Augusto Sherman) .
1.2. A irregularidade tratada nestes autos diz respeito aos processos de pagamentos decorrentes dos contratos resultantes do Pregão 224/2005, realizado para aquisição de medicamentos de alto custo com recursos públicos federais, sem que fosse efetuada a desoneração do percentual de 17% relativo ao ICMS - Imposto sobre Operações relativas à Circulação de Mercadorias e Prestação de Serviços de Transporte Interestadual e Intermunicipal e de Comunicação, nos termos previstos no correspondente Edital.
1.3. A falta de desoneração do ICMS foi apontada inicialmente na Representação formulada pela 4ª Promotoria de Justiça do Ministério Público de Goiás (TC Processo 017.576/2005-2, Acórdão 45/2008-TCU-Plenário, relator Exmo. Ministro Raimundo Carreiro) .
1.4. Naqueles autos, a Secex/GO empreendeu auditoria junto aos órgãos e entidades do Governo do Estado de Goiás e constatou que a prática da não desoneração do ICMS nas faturas relacionadas à aquisição de medicamentos repetia-se em vários processos de compra, razão pela qual solicitou à Secretaria de Estado da Saúde de Goiás - SES/GO cópia de vinte e três processos de pregões, determinando a instauração de tomadas de contas especiais.
1.5. Posteriormente, nos autos do TC Processo 008.322/2010-4, relativo à Representação deflagrada pela Procuradoria da República no Estado de Goiás, mais uma vez a matéria sobre a falta da desoneração do ICMS veio à pauta, havendo o Tribunal determinado à SES/GO que adotasse providências para apuração integral das falhas noticiadas e que instaurasse, se necessário, de maneira apartada, processos de tomadas de contas especiais, relativas a vinte procedimentos licitatórios (Acórdão 1789/2010-TCU-Plenário, relator Exmo. Ministro Augusto Sherman) . 
1.6. Por derradeiro, no Acórdão 2770/2011-TCU-Segunda Câmara, relator Exmo. Ministro Augusto Sherman, adotado no TC Processo 008.322/2010-4, o Tribunal fixou prazo para que a SES/GO cumprisse as disposições do Acórdão 1789/2010-TCU-Segunda Câmara, no que se refere à instauração das tomadas de contas especiais. 
1.7. Destaque-se a relevância da matéria em razão de reiterada prática irregular nas aquisições de medicamentos pela SES/GO, com envolvimento de recursos públicos federais transferidos àquele Estado à conta do SUS - Sistema Único de Saúde. 
1.8. No caso tratado nestes autos, relativamente às irregularidades atinentes ao Pregão 224/2005, a Comissão Permanente de Tomada de Contas Especial - CPTCE, no âmbito da SES/GO, elaborou relatório, descrevendo os fatos e as análises realizadas no processo de apuração (peça 24) .
1.9. No âmbito deste Tribunal, foram citados, solidariamente o Sr. Fernando Passos Cupertino, Cairo Alberto de Freitas, Antônio Durval de Oliveira Borges, Hospfar Indústria e Comércio de Produtos Hospitalares Ltda. e Prodiet Farmacêutica Ltda. (peça 43) .
1.10. A decisão recorrida afastou a responsabilidade do pregoeiro bem como considerou que as alegações de defesa oferecidas pelos responsáveis arrolados foram incapazes de afastar a irregularidade apontada e, em consequência, entendeu pela irregularidade das presentes contas, fundamentada no art. 16, inciso III, alíneas b e c, da Lei 8.443/1992, com débito e multa prevista no art. 57 da referida norma, no que foi acompanhada pelo representante do Ministério Público junto ao TCU.
1.11. Em seguida, a empresa Hospfar e o Sr. Cairo opuseram embargos de declaração acolhidos pelo Acórdão 818/2017-TCU-Plenário (peça 136) para afastar a pena de multa.
1.12. Neste momento recursal, os indigitados apresentam argumentos que consideram suficientes para afastar a sua condenação em débito.
EXAME DE ADMISSIBILIDADE
Reiteram-se os exames de admissibilidade às peças 164, 165 e 199, ratificados às peças 168 e 201 pelo Exmo. Walton Alencar Rodrigues, que conheceu dos recursos de reconsideração interpostos por Cairo Alberto de Freitas, Proforma Speciality S.A. (nova denominação da Prodiet Farmacêutica Ltda.) , e Hospfar Indústria e Comércio de Produtos Hospitalares Ltda., contra o Acórdão 1029/2015-TCU-Plenário, bem como suspendeu os efeitos dos subitens 9.1, 9.2, 9.2.1, 9.2.2, 9.2.3, 9.2.4 e 9.4 da referida decisão, estendendo seus efeitos a todos os responsáveis condenados em solidariedade com os recorrentes.
EXAME TÉCNICO
PRELIMINAR
Delimitação
1.13. Constitui objeto do presente recurso verificar se é possível afastar a decisão recorrida tendo em vista as teses de incompetência, nulidade processual e prescrição.
Nulidade
1.14. A empresa Profarma argui a necessidade de afastar a sua responsabilidade, tendo em vista a aventada ocorrência de nulidade em face da violação do princípio da ampla defesa, tendo em vista que a Administração Pública reteve valores que seriam devidos à empresa de forma irregular, pois não respeitou o contraditório e a ampla defesa ao não oportunizar defesa prévia, o que acarreta, a seu ver, nulidade de todo o processo ao violar dispositivo da Lei de Licitações (peça 124, p 1-4) .
1.15. Requer declarar nulo o presente processo.
Análise
1.16. Não assiste razão à recorrente sendo inadequado o seu pleito. Explica-se.
1.17. A empresa Profarma argui que houve nulidade no processo em razão da ausência de contraditório junto ao órgão instaurador, na denominada fase interna da tomada de contas especial.
1.18. Existe distinção entre fase interna e fase externa de uma tomada de contas especial. Na fase interna, aquela promovida no âmbito do órgão público em que os fatos ocorreram, não há litígio ou acusação, mas apenas verificação de fatos e apuração de autoria. Constitui procedimento inquisitório de coleta de provas assemelhado ao inquérito policial, no qual não se tem uma relação processual constituída nem há prejuízo ao responsável. O estabelecimento do contraditório nessa fase não é obrigatório, pois há mero ato investigatório sem formalização de culpa. Como não existem partes nem antagonismos de interesse nessa fase, a ausência de citação ou de oportunidade de contradição dos documentos juntados não enseja nulidade.
1.19. A garantia ao direito à ampla defesa e ao contraditório se dá, nos termos do devido processo legal, na fase externa da tomada de contas especial, que se inicia com a autuação do processo junto a este Tribunal e finda com o julgamento. Esse é o entendimento desta Corte de Contas, conforme consignado nos Acórdão 1540/2009-TCU-Primeira Câmara, 2.329/2006-2ª Câmara e 2.647/2007-Plenário.
1.20. Como a recorrente foi devidamente citada por este Tribunal, não pode alegar cerceamento de defesa pela ausência de oportunidade de ser ouvido na fase interna do processo de contas especial. Assim, o argumento apresentado não pode prosperar.
1.21.  No que tange à retenção de valores que considera inadequada, trata-se de conflito a ser resolvido diretamente com a administração pública local que praticou o ato ou pela via judicial, sem a intermediação desta Corte, pois foge a competência deste TCU.
Prescrição
1.22. A empresa Hospfar alega que o STF concedeu repercussão geral ao RE 852.475, o que impacta, a seu ver, todas as causas que busquem o ressarcimento ao Erário, havendo necessidade de sobrestar o processo para impedir interpretações diversas.
1.23. Requer, assim, o sobrestamento do presente processo até que o STF julgue definitivamente o RE 852.475 (peça 194, p. 1-5) .
Análise
1.24. Não assiste razão à recorrente. No que tange ao RE 852.475, cumpre reproduzir excerto do voto proferido no Acórdão 8712/2017-TCU-Segunda Câmara, Ministro Relator Augusto Nardes, que enfrentou exaustivamente a questão suscitada pela recorrente em sede de embargos de declaração no âmbito do TC Processo 020.045/2015-8:
4. Quanto ao julgado utilizado como paradigma pela embargante para sustentar a prescrição do débito (RE 852.475 - STF) , permito-me tecer algumas considerações.
5. O então relator do RE 852.475, Ministro Teori Zavascki, assinalou que no RE 669.069, também de sua relatoria, o STF reconheceu a repercussão da matéria no sentido de que "é prescritível a ação de reparação de danos à Fazenda Pública decorrente de ilícito civil". Entretanto, essa tese não alcançou prejuízos que decorram de atos de improbidade administrativa, espécie de ilícito civil, regidos pela Lei 8.429/1992, ou os de direito penal, que permanecem, portanto, imprescritíveis.
6. Dessa decisão, o Procurador-Geral da República, Rodrigo Janot, opôs embargos de declaração, o que instou o STF, em 16/6/2016, a posicionar-se mais claramente acerca de alguns pontos, especialmente quanto à delimitação do alcance do julgado, não obstante formalmente tenha rejeitado os embargos:
                   a) a tese da prescritibilidade alcança somente os atos danosos ao Erário que violem normas de direito privado, como, por exemplo, acidentes de trânsito provocados por agentes públicos ou privados que causem dano ao Erário;
                   b) A prescritibilidade da pretensão de ressarcimento ao Erário em face de agentes públicos por ato de improbidade administrativa, objeto do Tema 897 de repercussão geral, ou atos cometidos no âmbito de relações jurídicas de caráter administrativo, não foi alcançada pela tese da prescritibilidade fixada no julgado embargado;
                   c) a tese firmada no julgamento do MS 26.210/DF (prescrição de ressarcimento fundado em título oriundo de tribunal de contas) encontra-se pendente de apreciação definitiva nos autos do RE 636.886.
7. O então relator do Recurso Extraordinário 636.886, Exmo. Min. Teori Zavascki, assim se manifestou, em 13/5/2016:
"3. Não se desconhece que, ao apreciar o MS 26.210 (Rel. Min. RICARDO LEWANDOWSKI, Tribunal Pleno, DJe de 10/10/2008) , impetrado contra acórdão do TCU proferido em tomada especial de contas, este STF assentou a imprescritibilidade de pretensão de ressarcimento ao Erário análoga à presente. No entanto, no julgamento do já citado RE 669.069, houve manifestações dos juízes desta Corte em sentido aparentemente diverso do fixado no precedente, formado quando a composição do Supremo era substancialmente diversa. Em face disso, incumbe submeter novamente à análise do Plenário desta Corte, sob a sistemática da repercussão geral, o alcance da regra estabelecida no § 5º do art. 37 da CF/88, relativamente a pretensões de ressarcimento ao Erário fundadas em decisões de Tribunal de Contas. 4. Diante do exposto, manifesto-me pela existência de repercussão geral da questão suscitada."
8. Foi então assentado o seguinte tema de repercussão geral (Tema 899) : "Possui repercussão geral a controvérsia relativa à prescritibilidade da pretensão de ressarcimento ao Erário fundada em decisão de Tribunal de Contas".
9. Por meio da Petição/STF 34.087/2016, este Tribunal de Contas da União postulou a habilitação no RE 636.886, na qualidade de amicus curiae, o que foi deferido pelo Relator, Min. Teori Zavascki, em decisão de 29/9/2016. O então Ministro do STF determinou igualmente 
"a suspensão do processamento de todas as demandas pendentes em tramitação no território nacional, mas exclusivamente aquelas em que esteja em debate a prescrição do pedido de ressarcimento ao Erário baseado em título de Tribunal de Contas. Oficie-se aos Presidentes de todos os Tribunais do país e da Turma. Nacional de Uniformização dos Juizados Federais, com cópia desta decisão e do acórdão do Supremo Tribunal Federal em que se reconheceu a repercussão geral. A comunicação aos juízos de 1º grau e às turmas recursais de juizados deverá ser feita pelo Tribunal de 2ª instância com os quais mantenham vinculação administrativa"
10. Entrementes, com o falecimento do Min. Teori, foi nomeado, em 22/3/2017, novo relator do RE 636.886, o Min. Alexandre de Moraes, permanecendo pendente de decisão definitiva o referido recurso extraordinário.
11. Ao fim e ao cabo, a decisão de suspensão de processamento de demandas em que esteja em debate a prescrição do pedido de ressarcimento ao Erário baseado em título de Tribunal de Contas alcançou tão somente a fase judicial de cobrança do título extrajudicial exarado com a decisão das Cortes de Contas, não atingindo diretamente os processos de contas em trâmite neste Pretório de Contas, em face do princípio da independência das instâncias administrativa e judicial.
1.25. Por fim, o Acórdão 8712/2017-TCU-Segunda Câmara assim dispôs (grifos acrescidos) :
9.1. conhecer dos presentes embargos de declaração opostos pela empresa Hospfar Ind e Com de Produtos Hospitalares Ltda, uma vez preenchidos os requisitos de admissibilidade previstos nos arts. 32, inciso II, e 34 da Lei 8.443/1992, para, no mérito, acolhê-los parcialmente, para esclarecer que o posicionamento atual do Supremo Tribunal Federal em nada altera a imprescritibilidade do débito nos processos em curso nesta Corte de Contas, mantendo-se, entretanto, a parte dispositiva da decisão recorrida em seus exatos termos;
1.26. Nesse sentido, não é possível acatar o pedido para sobrestar o presente processo de contas que se encontra em fase administrativa.
MÉRITO
Delimitação
1. Constitui objeto do presente recurso verificar se é possível afastar a decisão recorrida diante da alegação de que não houve prática de ato irregular. 
Ausência de Irregularidade
1.28. Os recorrentes afirmam a necessidade de afastar a sua responsabilidade, tendo em vista a alegação de que não há irregularidade passível de condenação nas presentes contas, com base nos seguintes argumentos (peças 124, 161 e 194) :
a) há orientação do Ministério da Saúde, da Secretaria da Fazenda do Estado de Goiás e da Procuradoria Geral do Estado de Goiás para apresentação da proposta de preço já desonerada do ICMS (peça 124, p. 12-19 e peça 194, p. 6, 11-12) ;
b) conforme informação da proposta de preço, a recorrente empresa Profarma atuou com boa-fé, pois informou que apresentou sua proposta de preço já com a desoneração do ICMS (peça 124, p. 10-11) ;
c) a empresa ofertou preço abaixo do preço de mercado livre do ICMS, conforme conclusão do Laudo Pericial do Departamento de Polícia Federal, conforme consta do voto da decisão recorrida (peça 124, p. 25 e 26) ;
d) não há provas de que o preço tenha sido apresentado contendo o ICMS, não sendo possível presumir o dano (peça 124, p. 24 e 25 e peça 194, p. 23 e 36-37) ;
e) o preço faturado é o mesmo do ofertado, não tendo recebido qualquer valor de forma indevida, o que torna a sua condenação descabida, sob pena de inexequibilidade da proposta, desequilíbrio econômico-financeiro do contrato e enriquecimento ilícito da Administração Pública, não devendo o dano ser presumido (peça 124, p. 14-23) ;
f) todas as empresas concorrentes na licitação teriam afirmado ter apresentado o preço desonerado (peça 124, p. 17 e peça 194, p. 33-35) ;
g) o que ocorreu foi mera falha formal, descontar o ICMS na proposta ao invés da nota fiscal (peça 124, p. 25 e peça 194, p. 23) ;
h) declaração padrão de que a proposta está de acordo com os termos do edital não deve se sobrepor à declaração específica e expressa de que o ICMS já havia sido descontado (peça 124, p. 10-11 e 24 e 25 e peça 194, p. 25) ;
i) cobrou-se o preço unitário da proposta desonerada, o ICMS não foi incluído na nota fiscal e não houve aumento da nota fiscal para posterior abatimento do ICMS (peça 124, p. 19 e 24-26) ;
j) os medicamentos foram entregues e o preço pago foi com desconto do ICMS, não havendo dano Erário (peça 124, p. 18) ;
k) impor o ressarcimento é fazer incidir a desoneração duplamente, tornado o preço irrisório (peça 124, p. 16 e peça 194, p. 26) ;
l) no Acórdão 140/2012-TCU-Plenário, relator Ministro Walton Alencar Rodrigues, orientou-se a cotação dos preços considerando a isenção do ICMS, o que contraria a decisão recorrida e demonstra que a matéria não estava sedimentada no âmbito da Administração Pública e no Acórdão 3596/2014-TCU-Plenário, relator Ministro André Luís de Carvalho, e 1154/2013 - TCU - Plenário, relator Ministro Valmir Campelo, houve entendimento pela inexistência de débito, cabendo o valor a título de ICMS ser cobrado pelo fisco e a justiça estadual entendeu pela necessidade de realizar perícias antes de decidir (peça 161, p. 4-7) 
m) o pregoeiro aceitou as propostas como se estivessem desoneradas do imposto, devendo prevalecer o princípio da presunção de validade dos atos administrativos, sob pena de violar a segurança jurídica, assim, não podem ser aceitos argumentos com base na alegação de que não foram analisados os documentos apresentados; como atuou de forma negligente, o pregoeiro deve ser responsabilizado (peça 194, p. 4 e 11-14 e peça 161, p. 11-13) ;
n) não há nexo de causalidade entre a conduta do Sr. Cairo, agente político, e o débito cominado, pois agiu de boa-fé ao suspender os pagamentos a partir do conhecimento do fato, tendo mantido a retenção durante a sua gestão, não podendo ser responsabilizado por atos posteriores (peça 161, p. 8-11, 14 e 17) ;
o) considerando os princípios da proporcionalidade e da razoabilidade, a responsabilidade não pode ser solidária, pois o Sr. Cairo não se beneficiou dos valores, mas somente a empresa que agiu de má-fé (peça 161, p. 15-19) .
p) a empresa Hospfar Indústria e Comércio de Produtos Hospitalares Ltda. agiu de boa-fé e não praticou superfaturamento porque declarou em sua proposta de preço que os preços já estariam livres do ICMS, sendo esta declaração específica, se sobrepondo à declaração genérica de aceite dos termos do edital (peça 194, p. 8, 20-26 e 34) ;
q) houve violação do princípio da não-cumulativade do ICMS pelo Confaz e pelo edital, tendo em vista que tinha que assumir o ICMS da entrada e entregar os produtos desonerados do imposto para a Administração Pública (peça 194, p. 8-9 e 20) ;
r) poder-se-ia adotar a tese de que a isenção era facultativa, não podendo ser exigida a desoneração, em não havendo a desoneração a competência seria do Estado de Goiás para quem deveria o imposto (peça 194, p. 9 e 22) 
s) o convênio não determinou que a desoneração fosse 17%, não sendo possível calcular o débito com base na alíquota máxima; sugere-se a alíquota de 10%, pois esse seria o percentual caso não houvesse a isenção (peça 194, p. 7-8 e 17-22) ;
t) a lei é superior ao edital, princípio da legalidade, se há isenção, os produtos não poderiam ser licitados com impostos, a seu ver (peça 194, p. 14-18) ;
u) o pregoeiro aceitou as propostas como se estivessem desoneradas do imposto, não podendo ser aceitos argumentos com base na alegação de não que analisou os documentos apresentados (peça 194, p. 23-24) ;
v) o cálculo do prejuízo ao Erário deveria considerar o preço de mercado (verdade real, média entre o preço máximo ao consumidor e o preço de fábrica) , sob pena de enriquecimento sem causa do Estado, tendo em vista que os preços desonerados não superaram o preço máximo ao consumidor (peça 194, p. 33-38) ; e
w) há retenções pela Secretaria da Saúde do Estado de Goiás em valores superiores ao débito imputado as empresas Hospfar e Profarma, o que deve ser averiguado por esta Corte e abatido do débito a ser pago, sob pena de serem cobradas três vezes pelo mesmo fato (peça 124, p. 26-28 e peça 194, p. 38-48) .
1.29. Requerem o afastamento da condenação, ou, alternativamente, a redução do débito ou a alteração do débito para a pena de multa do art. 58 da Lei 8.443/1992.
Análise
1.30. Não assiste razão aos recorrentes. Leitura atenta do relatório e voto da decisão recorrida permite concluir que os indigitados trouxeram, no mérito, os mesmos argumentos apresentados em sede de alegações de defesa (peças 112 e 113) . Diante do efeito devolutivo do recurso, suas alegações foram reanalisadas, mas não conseguiram superar as conclusões da decisão recorrida nem aquelas expostas no voto da decisão que rejeitou os embargos de declaração opostos pelo Sr. Cairo (peça 137) . Explica-se.
1.31. Diante da anuência integral ao exposto na decisão recorrida, bem como naquela que rejeitou os embargos de declaração, as quais não merecem reparos, serão apenas destacados trechos importantes para o deslinde questão, bem como acrescentadas ponderações relevantes, diante dos princípios da eficiência e da celeridade processual.
1.32. Inicialmente, cumpre pontuar haver outros processos com a mesma matéria da presente TCE ante a identificação da mesma prática irregular causadora de dano ao Erário, como o Acórdão 1344/2013-TCU-Plenário, relator Ministro Augusto Sherman proferido no âmbito do TC Processo 027.013/2010-3 e os TCs Processo 001.922/2009-5, Processo 016.828/2009-0, Processo 004.589/2010-6, Processo 004.592/2010-7, Processo 004.596/2010-2, Processo 016.592/2010-7 e Processo 027.019/2010-1.
1.33. Ademais, há julgados que enfrentaram recursos de reconsideração com o mesmo tema tratado nestes autos e mantiveram a condenação dos responsáveis intacta: TC Processo 016.833/2009-9 - Acórdão 1989/2014-TCU-Plenário, Relatora Ministra Ana Arraes e TC Processo 006.096/2013-1, Acórdão 5732/2017-TCU-Primeira Câmara, Relator José Múcio Monteiro.
1.34. É preciso notar que a alegação de que o edital não deveria ser observado, pois contraria o normativo que estabelecia, à época da licitação, a isenção do imposto para a compra de remédios de alto custo, não procede. Isto porque o edital não comandou a cobrança do imposto, mas determinou a forma como ele deveria ser apresentado na proposta de preço para posterior desoneração. Reitera-se anuir-se, portanto, à análise do relatório contida à peça 112, p. 13.
1.35. Atente-se que as alegadas orientações do Ministério da Saúde, da Secretaria da Fazenda do Estado de Goiás e da Procuradoria Geral do Estado de Goiás para apresentação da proposta de preço já desonerada do ICMS não se sobrepõe à regramento específico trazido pelo edital. Dessa forma, não sendo omisso o edital de licitação, que explicitamente determinou às licitantes a apresentação de proposta de preços onerada com o ICMS, não há que se falar em erro imputável à Administração Pública, já que, nos termos do art. 3º da Lei 8.666/1993, a licitação será processada e julgada em conformidade com o princípio da vinculação ao instrumento convocatório.
1.36. Note-se que o Parecer GOT 104/2004 da Sefaz estabelece três opções de procedimento para composição de preço em caso de omissão do edital. O argumento de que a matéria sobre a desoneração de ICMS era controversa tem sido apresentado também em outros processos de tomada de contas que já tramitam no TCU, ora pelos ex-gestores da SES/GO ora pelas empresas contratadas. A propósito, reproduz-se a seguir, excerto do Voto do Acórdão 1344/2013-TCU-Plenário, aplicável por inteiro ao presente caso, em que o Relator, Ministro Augusto Sherman Cavalcanti, assim examinou essa questão (grifos acrescidos) : 
"V- Hospfar - Alegações de Mérito: Observância ao Parecer GOT 104/2004 da Sefaz
42. Em outra alegação, a empresa afirmou que não havia consenso sobre a questão da oneração/desoneração do ICMS entre diversas unidades estaduais atuantes no caso e que o procedimento adotado por ela e pelas demais concorrentes observou os ditames do Parecer GOT 104/2004 da Secretaria de Fazenda do Estado de Goiás (Sefaz/GO) .
43. Diga-se que o parecer da Sefaz/GO, Parecer 104/2004GOT, não dá guarida à tese defendida pela empresa. O texto afirma claramente que, nos casos em que o edital da licitação fosse omisso, poderiam ser adotados, alternativamente, três procedimentos, a saber, i) a apresentação da proposta desonerada com acréscimo e abatimento posteriores do ICMS na nota fiscal; ii) a apresentação da proposta onerada com desconto do imposto na nota fiscal; ou, iii) apresentação da proposta com os dois valores, onerado e desonerado.
44. Convém ressaltar que o citado parecer autorizava a adoção de procedimentos alternativos na hipótese de o edital ser omisso. Ocorre que, no caso presente, o edital não era omisso. Como transcrito acima, o instrumento convocatório estabelecia expressamente o procedimento cabível, isto é, a apresentação da proposta onerada e o subsequente desconto do valor do tributo na nota fiscal. Portanto, a teor do parecer mencionado na defesa, o único procedimento aplicável era aquele previsto no edital do Pregão 174/2005, ou seja, a apresentação de proposta onerada.
	(...) 
XIV - Sr. Fernando Passos Cupertino de Barros - Alegações de Mérito
84. O Sr. Fernando Passos defendeu o procedimento adotado pela empresa Hospfar, por entendê-lo compatível com o edital. Prosseguiu sustentando que, durante sua gestão na SES/GO, não lhe foi dado conhecimento de que havia irregularidades e, portanto, não poderia ser responsabilizado por atos de seus subordinados, conforme previsto no art. 80, § 2º, do Decreto-lei 200/67. Por fim, alegou que o tema da desoneração/oneração do ICMS não era consenso entre os órgãos estaduais envolvidos.
85. Sobre o procedimento de oneração/desoneração do ICMS, faço remissão aos comentários tecidos nas seções anteriores, que demonstram a irregularidade da conduta da empresa e dos pagamentos efetuados pelo gestor.
86. No tocante aos argumentos de ausência de responsabilidade do gestor e de controvérsia sobre a oneração/desoneração, não há como aceitá-los.
87. É certo que o Sr. Fernando Passos dependia da atuação de seus subordinados para realizar tarefas vinculadas ao ato final de autorização de pagamento da despesa, como a preparação do respectivo processo e a atestação da entrega do material, entre outras. No entanto, há que se ressaltar que a autorização de pagamento não se resume à mera aposição de assinatura na ordem bancária. É necessário que o gestor adote procedimentos independentes para se certificar da correção da despesa que lhe é apresentada para pagamento. No caso em tela, bastaria que o gestor retrocedesse algumas folhas no processo de pagamento para verificar que o preço unitário lançado na ordem de fornecimento havia sido majorado nas notas fiscais (vide peça 12) . Como os processos seguiram seu curso e resultaram na concretização de pagamentos indevidos, conclui-se que, ou o gestor agiu com negligência deixando de efetuar verificações mínimas quando da autorização, ou concordou com o procedimento, atuando de forma conivente.
88. Nesse contexto, tem-se que a existência de controvérsia sobre a oneração/desoneração não releva a conduta do gestor. Como já destacado nas seções anteriores, a regra estabelecida nos editais da SES/GO era a apresentação de propostas oneradas. Essa regra era notória. Mesmo havendo questionamento, as respostas elaboradas por diversas instâncias jurídicas deixavam claro que a regra fixada no edital deveria ser observada, cabendo adotar procedimentos alternativos apenas quando o instrumento convocatório fosse omisso ou quando da edição de novos editais.
89. Tal é o caso do multicitado Parecer GOT 104/2004, emitido pela Gerência de Orientação Tributária da Secretaria de Fazenda. O documento afirmava claramente que, nos casos em que o edital da licitação fosse omisso, poderiam ser adotados, alternativamente, três procedimentos, a saber, i) a apresentação da proposta desonerada com acréscimo e abatimento posteriores do ICMS na nota fiscal; ii) a apresentação da proposta onerada com desconto do imposto na nota fiscal; ou, iii) apresentação da proposta com os dois valores, onerado e desonerado. Como no caso em tela o edital não era omisso, era obrigatória da disposição ali estabelecida, ou seja, a apresentação de propostas oneradas.
90. Seguindo nessa direção, diversos pareceres emitidos pela Procuradoria Geral do Estado (e. g. Despacho AG 1298/2007) deixavam assente que a alteração da regra de oneração das propostas somente poderia ser aplicada em editais futuros (vide comentários nas seções anteriores) .
91. Por conseguinte, considerando que o Sr. Fernando Passos Cupertino de Barros não adotou providências que garantissem a observância dos termos do edital, de modo a impedir a efetivação de pagamentos indevidos e a concretização do dano ao erário, não há como afastar sua responsabilidade sobre o débito."
1.37. Neste caso, o edital explicitou claramente sua regra. Não se denota ilegalidade acrescer o imposto e depois retirá-lo diante da sua isenção, até porque essa isenção é para alguns remédios, e ao retirá-la demonstra-se, assim, o atendimento ao normativo de forma transparente. 
1.38. Portanto, não se verifica a alegada irregularidade no edital, tendo em vista que este não impõe a cobrança de imposto isento, mas sim sua consideração no preço, para posterior desoneração, informando aos órgãos competentes o atendimento aos dispositivos legais. Conclui-se, assim, que a observância estrita dos termos do edital não traria qualquer prejuízo à ordem legal, inexistindo a ilegalidade apontada.
1.39. Registre-se não ser competência das empresas licitantes modificar as regras do edital por conta própria sob a alegação de que entenderam que determinado dispositivo era ilegal. Há meios próprios para alteração das regras, que não foram utilizados pelos recorrentes, optando, segundo alegam, por agir por conta própria, sob pena de futura responsabilização. Essa alegação apenas permite concluir que assumiram o risco de contrariar os termos do edital sem qualquer amparo jurídico ou administrativo.
1.40. Nesse sentido, havendo declaração de que as empresas licitantes anuíram aos termos do edital, comprova-se que o ICMS estava embutido no preço, e a sua não desoneração causou prejuízo ao Erário, diante da isenção do imposto. Dessa forma, a demonstração nos autos de que o ICMS foi incluído na proposta é aceitação pelas empresas dos termos do edital, caso contrário, deveriam ter sido eliminadas do certame, o que não ocorreu, conforme afirmou o pregoeiro que se baseou nas declarações de aceitação integral dos termos do edital diante da ausência de questionamento tanto do edital quanto das propostas das licitantes (peça 83, p. 4) . Destaque-se o seguinte trecho do voto da decisão recorrida em que se delimitou a origem do dano ao Erário (peça 83, p. 4) :
23. Em vez disso, o procedimento reputado correto na situação evidenciada nos autos, consistiria na emissão de nota fiscal pelo valor bruto, exatamente como indicado na proposta, para em seguida deduzir o ICMS, sendo o resultado líquido objeto de pagamento pela SES, o que não ocorreu, estando explicitada, dessa forma, a origem do débito, conforme entendimentos da comissão instauradora, da unidade técnica deste Tribunal, do Ministério Público/TCU e também deste relator.
1.41. Considera-se que, acertadamente, a declaração dita genérica pelos recorrentes se sobrepôs à específica, sob pena de desclassificação das propostas. Atente-se que o item 2.2 do edital aduzia que "participação na licitação implica, automaticamente, na aceitação integral dos termos do Edital, de seus anexos e leis aplicáveis" (peça 24, p. 18) , ou seja, bastava sua participação, mas havia também a declaração de aceite dos termos do edital. Nessa linha, a soma desses fatos reforça a prova dos autos no sentido de que as propostas já estavam oneradas e que não foi realizada sua desoneração no momento da cobrança. 
1.42. Veja-se que o edital previa expressamente a inclusão do tributo nos preços propostos, bem como a necessidade de destacar a isenção na nota fiscal e excluir o montante do valor a ser pago, como a seguir transcrito (peça 2, p. 35, grifos do original e acrescidos) :
5.3. Os preços propostos deverão ser apresentados com a inclusão de todos os tributos, inclusive ICMS.
5.3.1. Para o ICMS relativo ao produto cotado, deverá ser utilizada alíquota interna de origem (art. 155, parágrafo 2º, inciso VII, alínea 'b', da Constituição Federal) , bem como, para emissão das respectivas Notas Fiscais.
OBS: A empresa estabelecida no Estado de Goiás que venha a ser vencedora do certame, deverá atender aos termos do Convênio ICMS 26/03 Confaz, regulamentado pelo Decreto Estadual nº 5.825 de 05.09.2003, que concede isenção do recolhimento do ICMS relativo ao produto cotado, para tanto, quando da emissão da Nota Fiscal, deverá destacar em seu histórico esta isenção e excluir do valor a ser pago pela parcela do numerário referente à isenção visto que a Secretaria de Estado da Saúde não é contribuinte deste tributo.
1.43. Nesse sentido, o ressarcimento ao erário é devido justamente para respeitar a equação econômico-financeira prevista no edital, lei da licitação, o que restou provado ter sido violado pelos licitantes no momento da cobrança. Não se verifica enriquecimento ilícito da União com a referida medida.
1.44. No que tange à perda de isonomia entre os licitantes, estes deveriam ter arguido essa questão no momento oportuno, uma vez superada a fase recursal no âmbito da licitação, tem-se que todos os participantes anuíram aos termos do edital e, portanto, sabendo da regra do ICMS imposta pela lei interna do certame para formulação da proposta de empresa, cada empresa deveria adotar a estratégia mais interessante para vencer a licitação considerando todos os ônus inerentes a sua condição. Nesse sentido, anui-se ao entendimento do Acórdão 1344/2013-TCU-Plenário, relator Exmo. Ministro Augusto Sherman (TC Processo 027.013/2010-3) , no seguinte sentido quando afastou a aplicabilidade do Acórdão 140/2012-TCU-Plenário, relator Exmo. Ministro Walton Alencar Rodrigues, àquele caso concreto (grifos acrescidos) :
77. Ocorre que os editais-padrão adotados no Estado de Goiás consideraram a hipótese de fornecimento de medicamentos abrangidos por ambos os convênios, não separando, em cada caso, editais específicos para compras de medicamentos constantes do Convênio ICMS 87/2002 de outros não integrantes de seu anexo. Ao considerar também nos editais a incidência do Convênio ICMS 26/2003, optou o Estado de Goiás por comparar propostas oneradas com ICMS, não importando se o medicamento estava, ou não, enquadrado também no Convênio ICMS 87/2002. Basta ler o que consta dos itens 5.3, 5.3.1 e respectiva observação constantes do edital. 
78. De se ver, portanto, que a escolha do edital foi a apresentação de propostas oneradas com ICMS, pouco importando, para fins de aceitação da proposta, se haveria desoneração na ocasião do imposto por conta de um ou de outro convênio. As discussões sobre a exigência ou não de propostas oneradas por ICMS nos editais de compra de medicamento passaram ao largo do problema tratado nestes autos, pois aqui não se questiona se um ou outro procedimento atenderia ao princípio licitatório da isonomia entre licitantes conforme analisado no Acórdão 140/2012, mas se a empresa, ao apresentar proposta considerada válida, aderiu ou não aos termos do edita l, e, assim o fazendo, só poderia sua proposta ser considerada onerada de ICMS, pois isto foi claramente exigido no edital, na lei interna da licitação. É justamente o que se demonstrou ao longo de todo o processo, seja pela comissão instauradora da TCE, seja pelos pareceres da unidade técnica e do Ministério Público, seja em razão do demonstrado por este Relator.
1.45. Leitura atenta do excerto acima permite concluir que também não é possível aplicar a este caso as conclusões do Acórdão 140/2012-TCU-Plenário, relator Ministro Walton Alencar Rodrigues, pois as regras do edital eram claras, não tendo sido questionadas oportunamente seja no âmbito recursal da licitação ou até mesmo nesta Corte de Contas por meio de representação. Apesar de afirmarem que todas as empresas teriam ofertado seus preços sem a incidência do ICMS, não era possível saber nem presumir previamente que todas resolveriam contrariar o edital, como alegam. Violar o princípio da isonomia, seria acatar, neste momento, o não cumprimento dos termos do edital. 
1.46. No mesmo sentido deve ser afastado do presente caso concreto o entendimento proferido no âmbito do Acórdão 3596/2014-TCU-Plenário, relator Ministro André Luís de Carvalho. Isto porque, no referido caso, o edital facultava a apresentação do preço com a dedução do imposto. Já, no presente caso, a regra era clara e impositiva. Para reforçar esse argumento, reproduz-se excerto do relatório do Acórdão 3596/2014-TCU-Plenário (grifos acrescidos) :
32. Para corroborar a tese da não compulsoriedade da isenção do ICMS, junta aos autos cópia do edital do Pregão Presencial para Registro de Preços nº 086/2007, realizado pela Secretaria de Saúde do Estado de São Paulo, onde consta que 'é facultada a apresentação do preço do item cotado com a dedução relativa à isenção do ICMS prevista no Convênio Confaz nº 87/2002' (peça 63, p. 4) .
1.47. Já no âmbito do Acórdão 1154/2013-TCU-Plenário, relator Ministro Valmir Campelo, os responsáveis foram condenados em multa e foi determinada apuração de débito pela Secex/PB. Importa consignar que se encontra em tramitação na Secex/PB processo de tomada de contas especial (TC Processo 023.957/2016-6) , instaurada mediante o Acórdão 1701/2016-TCU-Plenário, que foi proferido no âmbito do TC Processo 018.267/2015-7, o qual foi autuado como monitoramento, em atendimento ao item 9.9.2 do referido acórdão, o qual determinou que se promovesse novo cálculo para apurar possível dano aos cofres públicos federais decorrente das vendas de medicamentos excepcionais à SES/PB por preços acima do Preço Máximo de Venda ao Governo (PMVG) . Dessa forma, o débito não foi afastado como alega o recorrente.
1.48. No presente caso, a Corte entendeu que o cálculo do débito não necessita de mais produção de prova. Nessa linha, como instância distinta da judiciária, possui liberdade para entender que as provas que contam dos autos são suficientes para tomada de decisão. 
1.49. Ademais, no que tange a laudos exarados pelo Departamento de Polícia Federal, tem-se que, no caso da recorrente Proforma, o Laudo pericial 143/2011 - SETEC/SR/DPF/GO, referente ao Pregão 224/2005, encontra-se à peça 39, p. 5-39. Quanto a este laudo, o voto da decisão recorrida informou que "Em relação à Prodiet, consta do Laudo a informação de que não foram localizadas as notas fiscais emitidas pela empresa (fl. 32, peça 39) na documentação encaminhada. Ressalto, contudo, que tais notas fiscais constam dos presentes autos às fls. 52-97, peça 20, tendo servido de base para o cálculo do prejuízo ao erário federal." (peça 113, p.10-11) . Nesse sentido, o laudo referido pela recorrente não a socorre na medida em que anterior ao referido laudo e contrário à prova dos autos (peça 124, p. 26) .
1.50. A alegação de que a desoneração do imposto acarretaria propostas inexequíveis veio desacompanhada de documentação comprobatória. Há, no mercado farmacêutico, preços variados para cada medicação, havendo preço máximo ao consumidor, mas não preço mínimo estabelecido para venda, devendo argumentos como esses serem cabalmente demonstrados, o que não se fez nos presentes autos. O que se depreende das alegações da empresa é inconformismo pela diferença de preço ofertado entre ela e suas concorrentes. 
1.51. O valor do ICMS não era zero real como alega a recorrente. Quando há isenção de imposto, renuncia-se a receita tributária e tal renúncia deve ser adequadamente contabilizada, devendo, portanto, constar do documento fiscal. Inexistência de imposto é diferente de isenção de imposto. O edital da licitação em questão estabeleceu a metodologia para inclusão de todos os impostos e posterior desoneração daqueles isentos, o que foi desrespeitado pelas contratadas, que cobraram do contratante o imposto já embutido no preço, quando deveriam tê-lo descontado para, então, ser pago o preço isento do imposto, daí decorre o dano ao Erário calculado pela decisão recorrida.
1.52. Quanto à alíquota a ser utilizada no cálculo do débito, considera-se adequada a alíquota de 17% pelo simples fato de ter sido essa a alíquota aplicada pelas empresas nas notas fiscais contestadas (peça 24) . Note-se, ainda, que no voto da decisão recorrida, à peça 83, p. 8, item 40, esse argumento foi assim afastado:
40.	Conforme considerações apresentadas pelo Parquet especializado e demais elementos dos autos, os quais desautorizam o raciocínio das empresas defendentes, são incontestes alguns fatos contrários ao pleito: a) consta dos autos a seguinte declaração expressa da empresa Hospfar (fl. 11, peça 7) : "Declaramos que a alíquota de ICMS para o Estado de Goiás é de 17% (dezessete por cento) "; b) os preços aceitos pelas licitantes, ou seja, aqueles constantes da estimativa da licitação, com os quais concordaram as empresas, estavam onerados com ICMS à alíquota de 17%; c) as notas fiscais foram emitidas com majoração e posterior dedução do ICMS à alíquota de 17% e não de 10%. Em adição, o MP/TCU adequadamente arremata que "assim, já estando totalmente isenta de ICMS, as empresas não podem pleitear a redução desse tributo em apenas 7%, resultando na alíquota de 10%" (fl. 6, peça 90) . Portanto, não se sustentam as alegações de defesa no tocante ao montante do débito até aqui apurado. 
1.53. Anui-se ao entendimento acima.
1.54. No que tange às alegações relativas aos preços cotados e os de mercado, é importante esclarecer que não se questionou a ocorrência de sobrepreço ou desconformidade de preços com o mercado, mas sim a adoção de procedimento contrário ao edital, que resultou em pagamentos indevidos à empresa fornecedora dos medicamentos. Como já explanado anteriormente, o edital da licitação determinava a apresentação de propostas com os preços onerados pelo ICMS e o abatimento do tributo quando do pagamento. No entanto, a empresa sob o pretexto de que havia apresentado proposta desonerada, faturava o valor adjudicado, que já incluía o ICMS, e acrescia novamente o imposto, embolsando, portanto, valor superior ao devido. 
1.55. A recorrente Hospfar considera, ainda, ter havido violação do princípio da não cumulatividade do ICMS. Esse questionamento deve ser levado ao foro adequado, pois considera que não deveria ter sido cobrado ICMS quando adquiriu o produto para distribuição com isenção de imposto à Administração Pública. Note-se que a Administração Pública tem apenas a obrigação de pagar pelo medicamento com isenção do ICMS, sob pena de dano ao erário, conforme ocorrido neste processo. Caso a empresa considere que ela possui um crédito tributário em relação a contrato firmado com outra empresa privada, ela deve recorrer às instâncias competentes. 
1.56. Atente-se que os agentes públicos responsáveis também foram condenados pelos atos que contribuíram para ocorrência do dano ao erário, não sendo seus erros motivo de afastamento da causa primária da ocorrência do dano ao erário, qual seja, descumprimento dos termos do edital pela recorrente. 
1.57. O TCU entendeu pelo afastamento da responsabilidade do pregoeiro, pois seus atos não estavam relacionados aos pagamentos irregulares (peça 113, p. 3-4) , não cabendo neste momento recursal rediscutir a sua culpabilidade. Note-se que a decisão recorrida realizou a individualização da conduta de cada agente que contribuiu para o dano, devendo cada responsável afastar o ato irregular que lhe foi atribuído (peça 113) .
1.58. Ademais, não há que se falar em mera falha formal quando se identifica dano ao Erário resultante de inobservância de regra clara constante do edital.
1.59. No que tange aos atos relatados pelo Sr. Cairo para retenção pagamentos quando percebeu a falha, esta ação foi considerada pela decisão recorrida como atenuante, tendo a decisão recorrida afastado a pena de multa (peça 113, p. 10, item 57) . Portanto, esse argumento já foi considerado para atenuar a condenação. No entanto, não se pode aplicar a pena de multa do art. 58 da Lei 8443/1992, como requer o indigitado, pois este praticou atos de pagamentos irregulares que contribuíram para a ocorrência do dano ao Erário, daí decorrendo sua responsabilidade solidária pelo débito. A lei não impõe provar locupletamento indevido, mas apenas que seus atos contribuíram para o dano, ou seja, que este decorreu de ato de gestão ilegítimo ou antieconômico (Lei 8443/1992, art. 16 § 2°) . 
1.60. Isso posto, mantêm-se inalteradas as imputações de débito. Quanto ao juízo de irregularidade atribuído às condutas dos então dirigentes da SES/GO, não está condicionado à investigação da existência de boa-fé, porquanto suas responsabilidades advêm do fato de terem autorizado os questionados pagamentos, prescindindo-se da obrigação de se aterem aos dispositivos licitatórios.
1.61. O edital é a lei do certame e deve ser observado em todos os momentos, inclusive quando forem praticados atos de pagamento. Não é possível aceitar a alegação de que o recorrente Sr. Cairo era agente político com muitas atribuições, porque foi ele que diretamente autorizou os pagamentos sem observar as regras do edital e que, portanto, deram causa ao dano ao erário. Nessa linha, as contas do recorrente foram julgadas irregulares com consequente condenação em débito, em razão de pagamentos indevidos à empresa Hospfar (peça 113, p. 9) , decorrentes da aquisição de medicamentos viabilizada pelo Pregão 224/2005, considerando-se que os valores faturados deveriam coincidir com os valores consignados em ordem de fornecimento e em seguida serem desonerados do tributo de ICMS, conforme estipulado em edital, mas assim não procedeu atraindo para si a reponsabilidade solidária pelo dano ao Erário. 
1.62. Ademais, há que se ressaltar que a autorização de pagamento não se resume à mera aposição de assinatura na ordem bancária. É necessário que o gestor adote procedimentos independentes para se certificar da correção da despesa que lhe é apresentada para pagamento. No caso em tela, bastaria que o gestor retrocedesse algumas folhas no processo de pagamento para verificar que o preço unitário lançado na ordem de fornecimento havia sido majorado nas notas fiscais. Como os processos seguiram seu curso e resultaram na concretização de pagamentos indevidos, conclui-se que, ou o gestor agiu com negligência deixando de efetuar verificações mínimas quando da autorização, ou concordou com o procedimento, atuando de forma conivente.
1.63. De outro modo, a responsabilidade dos agentes políticos, que segundo jurisprudência do TCU, também se opera pela culpa in eligendo, para os atos descentralizados praticados sob a determinação do dirigente hierárquico. Assim, o Secretário de Saúde é quem escolhe os seus subordinados. No momento da escolha o gestor não pode ser negligente ao preencher os principais cargos de comando operacional da máquina administrativa, que, neste caso, acabaram por propiciar prejuízo ao erário. Portanto, não cabe acolhida aos argumentos da defesa.
1.64. Por fim, quanto a valores que teriam sido retidos pelo Estado de Goiás, importante informar que, à peça 113, p. 1, item 6 esta Corte, entendeu não haver recursos federais retidos pelo ente estadual.
1.65. Ademais, não haverá tríplice cobrança sobre um mesmo fato gerador. Note-se que o reconhecimento do dano pode ocorrer em diferentes esferas jurídicas, com consequências jurídicas distintas, mas o ressarcimento será apenas um, sob pena de enriquecimento ilícito da União, o que seria afastado judicialmente. Atente-se estar diante de processo de conhecimento, o de execução será em outra oportunidade. No âmbito do processo de execução, poder-se-á comprovar que o ressarcimento já foi realizado, como alegam os recorrentes, mediante a apresentação das provas que julgar adequadas.
1.66. Nesse sentido, foge à competência desta Corte de Contas arbitrar conflitos entre a Administração Estadual e as empresas contratadas e demais devedores solidários, o que deve ser dirimido no âmbito do processo judicial, bem como arguido no processo de execução do débito cominado pela decisão recorrida. 
1.67. Os recorrentes, se desejarem, podem utilizar-se, por exemplo, da ação regressiva, quando serão analisadas todas as provas bem como respeitado o devido processo legal para defesa de todas as partes envolvidas. No âmbito desta Corte, resta caracterizado o dano ao erário e a necessidade de ressarcir os cofres públicos federais. Caso esse ressarcimento já tenha sido feito, até mesmo a maior como alega a indigitada, no momento e ação oportunos será feito o necessário e justo ajuste. Portanto, o fato de haver a possiblidade de inexistir a necessidade de devolver os recursos aos cofres públicos, o que será averiguado em momento posterior, não afasta a ocorrência do dano ao erário, sendo, improcedente o pedido de afastamento do débito.
INFORMAÇÃO ADICIONAL
A empresa Hospfar solicita que as comunicações sejam encaminhadas ao seu advogado Antônio Augusto Rosa Gilberti (OAB/GO 11.703) (peça 194, p. 48) .
CONCLUSÃO
Da análise anterior, conclui-se, preliminarmente, inexistir causas de nulidade no presente processo. 
1.68. No mérito, entendem-se adequadas as conclusões da decisão recorrida no sentido de que houve dano ao Erário na contratação resultante do Pregão 224/2005 diante da inobservância dos termos do edital no momento do pagamento das faturas, tendo em vista que estas não descontaram dos preços ofertados, diante de sua isenção, o ICMS, que já havia sido acrescentado no momento da elaboração das propostas de preço. 
1.69.  Dessa forma, propõe-se o não-provimento dos recursos.
PROPOSTA DE ENCAMINHAMENTO
Ante o exposto, submete-se à consideração superior a presente análise dos recursos de reconsideração interpostos por Cairo Alberto de Freitas, Proforma Speciality S.A. (nova denominação da Prodiet Farmacêutica Ltda.) e Hospfar Indústria e Comércio de Produtos Hospitalares Ltda., contra o Acórdão 1029/2015-TCU-Plenário, com fundamento no art. 32 e 33, da Lei 8.443/1992 c/c art. 285 do RI/TCU:  
conhecer dos recursos e, no mérito, negar-lhes provimento; e
comunicar da decisão que vier a ser adotada à Procuradoria da República no Estado de Goiás, em consonância com o disposto no art. 16, § 3º, da Lei 8.443/1992, bem como ao Ministério Público do Estado de Goiás, ao Tribunal de Contas do Estado de Goiás e à Secretaria da Saúde do Estado de Goiás, aos recorrentes bem como aos demais interessados.

Fernando Vernalha Guimarães (OAB/PR 20.738); Lucio Bernardes Roquette (016.016/OAB-GO); Lincoln Magalhaes da Rocha (24.089/OAB-DF); Arthur Simas Pinheiro (48314/OAB-DF); Marcio Pacheco Magalhães (5795/OAB-GO); Carla Valente Brandão (OAB/GO 13.267); Carla Valente Brandão (OAB/GO 13.267); Antônio Augusto Rosa Gilberti (OAB/GO 11.703); Johann Adrianos C. Boudens (OAB/DF 14.410-E).

Procurador Júlio Marcelo de Oliveira.

TOMADA DE CONTAS ESPECIAL. AQUISIÇÃO DE MEDICAMENTOS COM RECURSOS PÚBLICOS FEDERAIS DO SUS TRANSFERIDOS AO ESTADO DE GOIÁS. PAGAMENTOS EFETUADOS SEM EFETIVA DESONERAÇÃO DE ICMS. DESCUMPRIMENTO DO EDITAL. IRREGULARIDADE, DÉBITO E MULTA. EMBARGOS DE DECLARAÇÃO ACOLHIMENTO PARA AFASTAR A APLICAÇÃO DE SANÇÃO PECUNIÁRIA. RECURSOS DE RECONSIDERAÇÃO. CONHECIMENTO. NÃO-PROVIMENTO. CIÊNCIA.

TOMADA DE CONTAS ESPECIAL (TCE)

Secretaria de Recursos (SERUR); Secretaria de Controle Externo de Tomada de Contas Especial (SecexTCE).

Cuidam os autos de tomada de conta especial (TCE) instaurada em cumprimento à determinação do Acórdão 45/2008-TCU-Plenário, relator o E. Ministro Raimundo Carreiro, em decorrência de indícios de pagamentos irregulares referentes aos contratos oriundos do Pregão 224/2005, celebrados com as empresa Hospfar Indústria e Comércio de Produtos Hospitalares Ltda., Milênio Distribuidora de Produtos Farmacêuticos e Hospitalares Ltda. e Prodiet Farmacêutica Ltda. (atual Proforma Speciality S.A.) , para aquisição de medicamentos de alto custo, com recursos federais, transferidos ao ente federativo por meio do Sistema Único de Saúde (SUS) .
A irregularidade das contas reside basicamente na ausência de desoneração do ICMS por ocasião dos pagamentos efetuados às empresas contratadas pela Secretaria de Estado de Saúde (SES-GO) de Goiás, em flagrante contrariedade ao edital de licitação. Os pagamentos foram custeados com recursos do Sistema Único de Saúde (SUS) . 
Violando expressas disposições do instrumento convocatório e contando com a omissão dos gestores públicos responsáveis, as empresas contratadas pela SES-GO faturaram valores contratados para fornecimento de medicamentos sem considerar a isenção fiscal de ICMS sobre determinados fármacos em relação às respectivas propostas comerciais apresentadas na licitação, a fim de gerar o abatimento do referido tributo no momento do pagamento. 
Mediante Acórdão 1029/2015-TCU-Plenário, relator o E. Ministro-Substituto Augusto Sherman Cavalcanti (peça 114) , esta Corte julgou irregulares as contas, entre outros gestores públicos, de Cairo Alberto de Freitas, então Secretário de Estado da Saúde de Goiás (SES/GO) , e das empresas Hospfar Indústria e Comércio de Produtos Hospitalares Ltda. e Prodiet Farmacêutica Ltda., condenando-os solidariamente ao ressarcimento de dano e, individualmente, ao pagamento de sanção pecuniária. A penalidade de multa foi posteriormente afastada pelo Acórdão 818/2017-TCU-Plenário (peça 136) .
A empresa Milênio Distribuidora de Produtos Farmacêuticos e Hospitalares Ltda. não foi arrolada como responsável uma vez que o débito ao erário federal que lhe havia sido imputado seria de apenas R$ 96,61.
Nesta oportunidade, apreciam-se recursos de reconsideração interpostos por Cairo Alberto de Freitas, Proforma Speciality S.A. (nova denominação da Prodiet Farmacêutica Ltda.) , e Hospfar Indústria e Comércio de Produtos Hospitalares Ltda., contra o Acórdão 1029/2015-TCU-Plenário, parcialmente reformado pelo Acórdão 818/2017-TCU-Plenário.
 Em preliminar, os recorrentes pugnam pelo sobrestamento processual até que o E. STF julgue o RE 852.475, ao qual foi concedida repercussão geral, por tratar da hipótese de prescrição de todas as pretensões que busquem o ressarcimento de dano ao Erário. 
Suscitam nulidade processual em razão da ausência de contraditório e de ampla defesa no âmbito do órgão instaurador da TCE, no caso, Secretaria de Estado de Saúde de Goiás, além da retenção indevida de valores devidos às empresas.
No mérito, o cerne da defesa apresentada pelas empresas contratadas está na alegação de que propuseram preços já desonerados de ICMS, sendo, portanto, descabido voltar a deduzir, por ocasião dos pagamentos, o valor correspondente a esse tributo. 
O gestor, por sua vez, alega que, à época, a matéria não se encontrava sedimentada no âmbito da Administração; reteve parte dos pagamentos para evitar a consecução do dano; era do pregoeiro, e não sua, a obrigação de fiscalizar as propostas das licitantes; não se beneficiou dos valores pagos a maior; e atuou com convicção de que sua conduta estava correta.
A unidade instrutiva propõe, com anuência do representante do MP/TCU, a negativa de provimento aos recursos.
Feita essa apresentação, passo a decidir.
Conheço dos recursos de reconsideração, preenchidos os requisitos de admissibilidade estabelecidos nos artigos 32, inciso I, e 33, da Lei 8.443/1992.
Não há como acolher o pedido de sobrestamento dos autos. Os efeitos da repercussão geral concedida do RE 852.475 sobre os processos desta Corte de Contas foram minuciosamente examinados no âmbito do TC Processo 020.045/2015-8, que também trata de TCE instaurada a partir de determinação contida no Acórdão 45/2008-TCU-Plenário, em razão de pagamentos a maior, realizados em benefício das sociedades empresárias ora recorrentes.  
Naqueles autos, o relator, E. Ministro Augusto Nardes consignou que "a decisão de suspensão de processamento de demandas em que esteja em debate a prescrição do pedido de ressarcimento ao erário baseado em título de Tribunal de Contas alcançou tão somente a fase judicial de cobrança do título extrajudicial exarado com a decisão das Cortes de Contas, não atingindo diretamente os processos de contas em trâmite neste Pretório de Contas, em face do princípio da independência das instâncias administrativa e judicial".
Com base nesse entendimento, esta Corte proferiu o Acórdão 8712/2017-TCU-Segunda Câmara, acolhendo parcialmente os embargos para "esclarecer que o posicionamento atual do Supremo Tribunal Federal em nada altera a imprescritibilidade do débito nos processos em curso nesta Corte de Contas, mantendo-se, entretanto, a parte dispositiva da decisão recorrida em seus exatos termos".
Oportuno mencionar que, entre os vários processos autuados em decorrência do comando contido no Acórdão 45/2008-TCU-Plenário, em pelo menos quatro deles, esta Corte examinou recursos de reconsideração que continham o argumento e manteve a condenação em débito das contratadas: TC Processo 016.833/2009-9 (Acórdão 1989/2014-TCU-Plenário, relatora a E. Ministra Ana Arraes) ; TC Processo 006.096/2013-1 (Acórdão 5732/2017-TCU-Primeira Câmara, relator o E. José Múcio Monteiro) , TC Processo 003.490/2015-7 (Acórdão 6308/2018-TCU-Segunda Câmara, relator o E. Ministro Augusto Nardes) e TC Processo 020.045/2015-8 (Acórdão 3780/2018-TCU-Segunda Câmara, relator o E. Ministro José Múcio Monteiro) .
Afasto, também, a preliminar de cerceamento de defesa e de contraditório, uma vez que, no âmbito desta Corte de Contas, foi franqueado aos responsáveis oportunidade para contrapor as irregularidades a eles imputadas.
No mérito, as alegações recursais foram devidamente refutadas pela unidade instrutiva, por intermédio da instrução transcrita no relatório, cujas análises e conclusões incorporo na íntegra às minhas razões de decidir, sem prejuízo dos comentários a seguir.
Não socorre os recorrentes a alegação de que os preços por elas propostos estavam desonerados de ICMS. 
Na época da licitação, os medicamentos a cuja aquisição se destinava o Pregão 224/2005 estavam isentos do recolhimento de ICMS para estabelecimentos no Estado de Goiás, conforme Convênio ICMS 87/02-Confaz e Decreto Estadual 5.825/2003. Buscando conferir isonomia entre licitantes beneficiados pela isenção e os instalados nos demais estados da federação, o instrumento convocatório estabeleceu, expressamente, para fins de julgamento e comparação entre propostas, que os preços ofertados pelas licitantes deveriam incluir todos os impostos. Porém, por ocasião da emissão da nota fiscal, o valor do imposto deveria ser destacado e excluído do valor a ser pago:
5.3. Os preços propostos deverão ser apresentados com a inclusão de todos os tributos, inclusive ICMS.
5.3.1. Para o ICMS relativo ao produto cotado, deverá ser utilizada alíquota interna de origem (art. 155, parágrafo 2º, inciso VII, alínea 'b', da Constituição Federal) , bem como para emissão das respectivas Notas Fiscais.
OBS: A empresa estabelecida no Estado de Goiás que venha a ser vencedora do certame deverá atender aos termos do Convênio ICMS 87/02 Confaz, regulamentado pelo Decreto Estadual nº 5.825, de 05.09.2003, que concede isenção do recolhimento do ICMS relativo ao produto cotado, para tanto, quando da emissão da Nota Fiscal, deverá destacar em seu histórico esta isenção e excluir do valor a ser pago pela parcela do numerário referente à isenção visto que a Secretaria de Estado da Saúde não é contribuinte deste tributo." (grifei) 
Ocorre que, ao faturarem os medicamentos, as contratadas acresceram o valor do ICMS na nota fiscal, para, em seguida, removê-lo, o que, na prática, fez com que os valores pagos incluíssem o tributo, mesmo com as sociedades empresárias se beneficiando da isenção fiscal. 
Ora, as propostas apresentadas pelas licitantes foram julgadas em consonância com o que dispunha o edital, e não com a vontade não-externada dos ora recorrentes. Se a Hospfar e a Prodiet Farmacêutica Ltda. discordavam ou reputavam inválida a regra, cabia-lhes impugnar o instrumento convocatório ou, em último caso, absterem-se de participar do certame. Jamais apresentarem propostas dissonantes do que dispunha o texto do edital, fundadas na interpretação que lhes convinha. Ao assim procederem, assumiram o risco de que a literalidade instrumento convocatório ao final prevalecesse e, com isso, viessem a ser obrigadas a fornecer o objeto contratado nos exatos termos da regra editalícia de que dissentiam. 
Não socorre a Cairo Alberto de Freitas a alegação de que não foi omisso e agiu de boa-fé. Ao autorizar e realizar os pagamentos indevidos sem atentar para as regras do edital e sem os cuidados mínimos de um gestor mediano, o ex-Secretário de Estado da Saúde contribuiu decisivamente para concretização do dano, o que lhe impõe a responsabilização solidária de ressarcimento ao Erário. A posterior adoção de medidas corretivas pelo gestor foi sopesada por esta Corte por ocasião da prolação da deliberação recorrida. Tanto assim que não lhe foi aplicada multa.
Por essas razões, em consonância com os precedentes desta Corte que examinaram condutas e argumentos equivalentes, bem assim com a instrução transcrita no relatório, reputo que os recursos de reconsideração em tela não contêm elementos capazes de modificar o entendimento em que se baseia a condenação dos recorrentes. 
Ante o exposto, voto por que o Tribunal adote a deliberação que submeto a este Colegiado.
TCU, Sala das Sessões Ministro Luciano Brandão Alves de Souza, em 1 de abril de 2020.
WALTON ALENCAR RODRIGUES 
Relator